臺灣屏東地方法院民事判決
110年度訴字第508號
原      告  黃敏彰  
            黃皓庭  
共      同
訴訟代理人  田勝侑律師
            吳珮芳律師
被      告  邱欣怡  
訴訟代理人  樓嘉君律師
被      告  黃中東  
訴訟代理人  洪千琪律師
上列當事人間請求塗銷抵押權登記等事件，本院於民國111年6月
9日言詞辯論終結，判決如下：
    主      文
確認被告黃中東就坐落屏東縣○○鄉○○段000○000○000○000地號土
地於民國90年11月15日為被告邱欣怡設定登記最高限額新台幣50
0萬元抵押權所擔保之債權不存在。
被告邱欣怡應將坐落屏東縣○○鄉○○段000○000○000地號土地之前
項抵押權設定登記予以塗銷。
訴訟費用由被告負擔。
    事實及理由
一、原告主張：原告黃敏彰為坐落屏東縣○○鄉○○段000地號土地
    之共有人及同段818地號土地之所有人，原告黃皓庭則為同
    段640地號土地之共有人。被告黃中東於民國90年11月15日
    以上開土地及同段812地號土地為被告邱欣怡設定登記最高
    限額新台幣（下同）500萬元之抵押權，惟該抵押權實際上
    為普通抵押權，其所擔保之債權並不存在，縱認系爭抵押權
    為最高限額抵押權，其所擔保之原債權確定後，被告間亦無
    債權債務關係存在，基於從屬性原則，系爭抵押權應歸於消
    滅。其等為815、818及640地號土地之共有人或所有人，自
    得請求確認系爭抵押權所擔保之債權不存在，並依民法第76
    7條第1項及第821條規定，請求被告邱欣怡將815、818、640
    地號土地之系爭抵押權設定登記予以塗銷等語，並聲明：㈠
    確認系爭抵押權所擔保之債權不存在。㈡被告邱欣怡應將815
    、818、640地號土地之前項抵押權設定登記予以塗銷。
二、被告則以：原告並非815、818、640地號土地之真正所有權
    人，僅為借名登記之出名人，無權請求被告邱欣怡將系爭抵
    押權塗銷。又被告黃中東於88年間向被告邱欣怡之配偶黃柏
    諺借款500萬元，並將812、815、818、640地號土地設定登
    記抵押權予黃柏諺所指定之人即被告邱欣怡，以為擔保，系
    爭抵押權所擔保之債權並非不存在，則原告請求確認系爭抵
    押權所擔保之債權不存在，並請求被告邱欣怡塗銷815、818
    、640地號土地之系爭抵押權設定登記，於法均屬無據等語
    ，資為抗辯，並聲明：原告之訴駁回。
三、查被告黃中東原為815、818及640地號土地之所有權人，於9
    0年11月15日以上開土地及812地號土地為被告邱欣怡設定最
    高限額500萬元之抵押權。被告黃中東於91年4月9日將815、
    818地號土地所有權讓與並移轉登記為訴外人黃勝富所有，
    黃勝富先後於107至109年間，將815地號土地所有權應有部
    分共587400/658764讓與並移轉登記為原告黃敏彰所有，另
    於107年8月20日將818地號土地所有權讓與並移轉登記為原
    告黃敏彰所有，原告黃皓庭則自被告黃中東輾轉受讓取得64
    0地號土地所有權應有部分1/12，於104年9月11日辦畢登記
    。又黃勝富以其與原告黃敏彰間就815地號土地所有權應有
    部分及818地號土地所有權所為移轉之意思表示未合致或無
    效為由，向本院提起訴訟，請求原告黃敏彰塗銷上開所有權
    移轉登記，經本院以110年度重訴字第39號判決駁回黃勝富
    之訴在案等情，有土地登記謄本、異動索引在卷可稽（見本
    院卷第89-155頁），並經本院調閱上開民事訴訟卷宗查明無
    訛，堪信為實在。
四、按法律關係之存在否不明確，致原告在私法上之地位有受侵
    害之危險，而此危險得以對於被告之確認判決除去之者，即
    得依民事訴訟法第247條之規定提起確認之訴（最高法院52
    年台上字第1922號判例意旨參照）。本件原告主張系爭抵押
    權所擔保之債權不存在，惟系爭土地仍有前述抵押權設定登
    記，有土地登記謄本附卷可考，則系爭抵押權所擔保之債權
    是否存在，即有不明，依從屬性原則，系爭抵押權是否存在
    ，亦有未明，而有使原告所有或共有之土地遭聲請抵押物拍
    賣之危險，而此種危險得藉由確認判決加以排除，揆諸上開
    判例意旨，原告提起本件確認訴訟，自有即受確認判決之法
    律上利益，應予准許。
五、本件之爭點為：㈠系爭抵押權為最高限額抵押權或普通抵押
    權？㈡系爭抵押權所擔保之債權是否存在？㈢原告請求被告邱
    欣怡將系爭抵押權設定登記予以塗銷，是否於法有據？茲分
    別論述如下：
  ㈠按96年3月28日增訂之民法第881條之1第2項規定於同年9月28
    日施行前，民法物權編就最高限額抵押權之成立要件未有明
    文規定，當事人於訂立最高限額抵押權契約時，恆僅訂定擔
    保總金額，而未約定擔保債權所由生之法律關係，登記機關
    亦准為抵押權設定登記，基於私法自治，自仍應承認其效力
    （最高法院106年度台上字第1705號判決意旨參照）。本件
    原告雖主張因系爭抵押權設定登記當時並無最高限額抵押權
    之規定，系爭抵押權實為普通抵押權云云，惟依上開說明，
    基於私法自治，於民法881條之1第2項施行前，仍應准許當
    事人為最高限額抵押權之設定登記。又系爭抵押權之設定登
    記雖記載權利種類為抵押權，惟關於擔保債權總金額則載為
    最高限額500萬元，且原告就系爭抵押權為普通抵押權之事
    實，並未提出任何證據加以證明，應認系爭抵押權為最高限
    額抵押權，原告主張系爭抵押權為普通抵押權云云，即尚無
    可採。
  ㈡按最高限額抵押權所擔保之原債權，未約定確定之期日者，
    抵押人或抵押權人得隨時請求確定其所擔保之原債權。前項
    情形，除抵押人與抵押權人另有約定外，自請求之日起，經
    15日為其確定期日。民法第881條之5定有明文。且依同法第
    881條之13規定，最高限額抵押權所擔保之原債權確定事由
    發生後，債務人或抵押人得請求抵押權人結算實際發生之債
    權額，並得就該金額請求變更為普通抵押權之登記。最高限
    額抵押權所擔保之原債權確定後，該最高限額抵押權擔保不
    特定債權之特性消滅，擔保之債權由約定擔保範圍內之不特
    定債權變更為擔保該範圍內之特定債權，並回復抵押權之從
    屬性。又最高限額抵押權為不動產物權，非經登記，不生效
    力，抵押權人僅能依設定登記之內容行使權利，是抵押債務
    人及債權人究竟為何人，應以設定登記之內容為準，而不許
    以登記以外之事由認定之，否則即有違物權公示之原則。苟
    最高限額抵押權之抵押權人（債權人），無既存之債權，且
    原擔保之存續期間所可發生之債權，已確定不存在，依抵押
    權之從屬性，應許抵押人請求抵押權人塗銷抵押權設定登記
    （最高法院100年度台上字第942號、103年台上字第1977號
    判決意旨參照）。本件原告主張系爭抵押權所擔保之債權不
    存在，為被告所否認，並辯稱：系爭抵押權所擔保之原債權
    為被告邱欣怡之配偶黃柏諺對被告黃中東之500萬元借款債
    權云云。經查，系爭抵押權之存續期間為不定期，原告於11
    1年6月9日言詞辯論期日當庭請求被告邱欣怡確定系爭抵押
    權所擔保之債權，依上開規定，系爭抵押權所擔保之原債權
    ，應於111年6月24日確定。又依系爭抵押權設定登記所載，
    系爭抵押權之權利人為被告邱欣怡，義務人為被告黃中東，
    依上開說明，系爭抵押權僅擔保被告邱欣怡對被告黃中東之
    債權，則被告黃中東所辯黃柏諺對被告黃中東之500萬元借
    款債權，自不在系爭抵押權之擔保範圍內，且被告未提出任
    何證據證明被告間有系爭抵押權所擔保之債權存在，則原告
    主張系爭抵押權所擔保之債權不存在，於法即屬有據。
  ㈢按所有人對於無權占有或侵奪其所有物者，得請求返還之。
    對於妨害其所有權者，得請求除去之。有妨害其所有權之虞
    者，得請求防止之。各共有人對於第三人，得就共有物之全
    部為本於所有權之請求。民法第767條第1項及第821條前段
    定有明文。經查：
　⒈按民法第759條之1第1項規定，不動產物權經登記者，推定登
    記權利人適法有此權利。其立法理由載明：「此項登記之推
    定力，乃為登記名義人除不得援以對抗其直接前手之真正權
    利人外，得對其他任何人主張之。為貫徹登記之效力，此項
    推定力，應依法定程序塗銷登記，始得推翻」。是基於此一
    登記之推定力，除登記名義人直接前手外，任何第三人於依
    法定程序塗銷該物權登記前，尚不得逕否認登記名義人之物
    權。查原告黃敏彰為815地號土地所有權應有部分及818地號
    土地所有權之登記名義人，原告黃皓庭則為640地號土地所
    有權應有部分之登記名義人，被告雖辯稱原告並非真正所有
    權人，惟被告均非原告之直接前手，依上開說明，於塗銷原
    告之所有權登記前，尚不得否認原告之所有權，且原告黃敏
    彰之前手黃勝富曾向本院提起訴訟請求原告黃敏彰塗銷所有
    權移轉登記，經本院以110年度重訴字第39號判決駁回黃勝
    富之訴在案，有如前述，則被告辯稱原告並非815、818、64
    0之真正所有權人或共有人云云，顯無可採。
　⒉系爭抵押權所擔保之債權不存在，有如前述，依從屬性原則
    ，系爭抵押權即應歸於消滅，則815、818、640地號土地有
    系爭抵押權設定登記存在，對於原告及其他共有人之所有權
    自有所妨害，依民法第767條第1項及第821條規定，原告請
    求被告邱欣怡將815、818、640地號土地之系爭抵押權設定
    登記予以塗銷，於法自屬有據。
六、綜上所述，本件原告請求確認被告黃中東就812、815、818
    、640地號土地於90年11月15日為被告邱欣怡設定登記最高
    限額500萬元抵押權所擔保之債權不存在，並依民法第767條
    第1項及第821條前段規定請求被告邱欣怡將815、818、640
    地號土地部分之設定登記予以塗銷，為有理由，應予准許。
七、據上論結，本件原告之訴為有理由，依民事訴訟法第85條第
    1項前段，判決如主文。　
中　　華　　民　　國　　111 　年　　6 　　月　　23　　日
                  民事第二庭    法　官　林昶燁
正本係照原本作成。
如不服本判決，應於收受送達後20日內向本院提出上訴書狀，其
未表明上訴理由者，應於提出上訴後20日內向本院補提理由書狀
（均須按他造當事人之人數附繕本），如委任律師提起上訴者，
應一併繳納上訴審裁判費。
中　　華　　民　　國　　111 　年　　6 　　月　　23　　日
                                書記官　潘豐益